【裁判字號】    89,台上,1741
【裁判日期】    890803
【裁判案由】    損害賠償
【裁判全文】
最高法院民事判決                              八十九年度台上字第一七四一號
    上  訴  人  高雄市政府地政處三民地政事務所
    法定代理人  張簡麗月
    訴訟代理人  周耀門律師
                王伊忱律師
                王恒正律師
    被 上訴 人  甲 ○ ○
    訴訟代理人  謝英士律師
                蔡東賢律師
右當事人間請求損害賠償事件，上訴人對於中華民國八十八年一月十一日台灣高等法
院高雄分院第二審判決（八十六年度重上字第一○九號），提起上訴，本院判決如左
：
    主  文
原判決除假執行部分外廢棄，發回台灣高等法院高雄分院。
    理  由
本件被上訴人主張：坐落高雄市○○區○○段一小段九九四地號土地上建號十四號門
牌高雄市○○區○○街二五號平房一棟，原係訴外人陳林秋嬌所有，交由其夫陳抄經
營之協進漁網股份有限公司（下稱協進公司）供作廠房使用。該公司於民國六十三年
間，將上開建物增建為三層樓房，向上訴人申請辦理建號十六號之建物所有權第一次
登記，上訴人未發現上開建號十四號平房已合併於該三層樓房，未命補辦建號十四號
平房之消滅登記，或更正建號十六號建物之登記範圍，即率爾准予登記，致有重複登
記之錯誤情形。系爭建號十六號建物及上開土地經法院拍賣，由訴外人古德先、李茂
山買受，於七十六年五月二十七日辦理所有權移轉登記完畢，嗣輾轉由訴外人黃武雄
等人取得所有權。陳林秋嬌及協進公司因積欠伊鉅額債務，於七十七年一月間以系爭
建號十四號建物設定擔保金額新台幣（下同）二千萬元之抵押權登記予伊，因無力清
償，復於七十七年二月二十四日，將該建物辦理所有權移轉登記予伊。嗣黃武雄以系
爭建號十四號建物已滅失為由，訴請伊辦理該建物所有權消滅登記，經法院判決伊敗
訴確定，上訴人於八十四年四月二十四日辦妥該建物之滅失登記。伊因上訴人辦理登
記錯誤致受損害，依土地法第六十八條第一項規定，上訴人應負賠償責任等情。求為
命上訴人給付伊一千八百三十六萬三千二百六十四元及自八十四年四月二十五日起至
清償日止加付法定遲延利息之判決（未繫屬本院部分不予贅述）。
上訴人則以：系爭建號十四號建物之所有權，於六十三年間因合併於建號十六號建物
，即已失其存在，被上訴人嗣後無從取得系爭建號十四號建物之抵押權及所有權，其
所有權登記縱經塗銷，亦難認其受有任何損害，不得向伊請求賠償等語，資為抗辯。
原審以：被上訴人就其主張之事實，已據提出土地、建物登記簿謄本為證，並為上訴
人所不爭，自屬真實。按依本法所為之登記，有絕對之效力，土地法第四十三條定有
明文。地政機關就同一客體重複為所有權之登記，雖無從發生二所有權，惟當事人如
信賴登記之公信力而為法律行為，仍應予保障。系爭建號十四號建物，於建號十六號
建物興建完成時，已成為建號十六號建物之一部分，上訴人未於辦理建號十六號建物
第一次所有權登記時，同時為建號十四號建物之滅失登記，該二建物之登記資料同時
併存，自屬上訴人因登記作業疏失造成之錯誤。被上訴人因信賴系爭建號十四號建物
之登記，而為所有權移轉登記，應認已取得其所有權。該建號十四號建物雖為建號十
六號建物之一部分，惟實質上仍屬存在，與建物滅失事實上不存在之情形不同，上訴
人抗辯：該建號十四號建物因建號十六號建物之登記而實質上不存在，被上訴人不能
取得其所有權云云，並非可採。系爭建號十四號建物於八十四年四月二十四日遭上訴
人辦理滅失登記，被上訴人因而發生所有權消滅之損害，其於八十五年五月七日訴請
上訴人賠償損害，未逾二年之時效期間。上訴人辯稱：被上訴人之損害賠償請求權已
罹於時效而消滅云云，亦不足採。依土地法第六十八條第二項規定：前項損害賠償，
不得超過受損害時之價值。經高雄市建築師公會鑑定結果，系爭建號十四號建物於八
十四年間之市價為一千八百三十六萬三千二百六十四元，有鑑定報告書可稽。被上訴
人主張：伊受有上開金額之損害等語，尚非無據。系爭建號十四號建物登記錯誤之原
因，與被上訴人無關，被上訴人信賴登記，辦理上開抵押權設定及所有權移轉登記，
難認係與有過失。從而，被上訴人請求上訴人給付伊一千八百三十六萬三千二百六十
四元及加付法定遲延利息，洵屬正當，應予准許。爰就第一審所為被上訴人敗訴部分
之判決，一部予以廢棄，改判命上訴人再給付被上訴人九百十八萬一千六百三十二元
本息，及維持第一審所為上訴人敗訴部分之判決，駁回其上訴。
查判決理由矛盾者，其判決當然為違背法令。原審謂系爭建號十四號建物為建號十六
號建物之一部分，則建號十四號建物之所有權業已消滅。復謂系爭建號十四號建物實
質上仍屬存在，被上訴人業因信賴登記而取得其所有權。先後不一，已有判決理由矛
盾之違法。次按地政機關辦理建物消滅登記，並非所有權喪失之原因，原審認定系爭
建號十四號建物實質上仍屬存在，被上訴人因信賴登記而為所有權移轉登記，已取得
其所有權，果爾，則其所有權登記雖遭上訴人辦理消滅登記，被上訴人之所有權要不
因而喪失，似難認其受有所有權消滅之損害。原審未注意及此，遽以上開理由而為上
訴人不利之判決，亦嫌速斷。上訴論旨，指摘原判決不當，求予廢棄，非無理由。
據上論結，本件上訴為有理由。依民事訴訟法第四百七十七條第一項、第四百七十八
條第一項，判決如主文。
中      華      民      國    八十九    年      八      月      三      日
                              最高法院民事第四庭
                                  審判長法官  陳  國  禎
                                        法官  李  彥  文
                                        法官  陳  重  瑜
                                        法官  劉  延  村
                                        法官  劉  福  聲
      右正本證明與原本無異
                                              書  記  官
中      華      民      國    八十九    年      八      月     十六     日


司法院資訊處製作；財團法人民間司法改革基金會備份。
